【裁判字號】    94,訴,832
【裁判日期】    951025
【裁判案由】    分割共有物
【裁判全文】
臺灣臺中地方法院民事判決              94年度訴字第832號
原      告  丙○○
訴訟代理人  甲○○律師
訴訟代理人  王銘助律師
被      告  丁○○
被      告  癸○○
被      告  子○○
上列二人共同
訴訟代理人  丑○○○  住台中縣.
被      告  庚○○    住台中縣.
被      告  乙○○    住台中縣.
上列二人共同
訴訟代理人  張豐守律師
複代理人    張淑琪律師
被      告  戊○○    住台中縣.
被      告  己○○    住台中縣.
被      告  辛○○    住南投縣.
兼上一人之
訴訟代理人  壬○○    住台中縣.
上列當事人間請求分割共有物事件，本院於民國95年10月11日言
詞辯論終結，判決如下：
    主    文
兩造共有坐落台中縣清水鎮○○○段菁埔小段116地號土地（地
目田、面積8,390平方公尺），分割如附件台中縣清水地政事務
所鑑定圖丙案所示：Ａ部分面積2,003平方公尺，分歸被告乙○○取得；B1部分面積129平方公尺，分歸被告辛○○取得；B2部
分面積1,207平方公尺，分歸被告庚○○取得；B3部分面積887平
方公尺，分歸被告戊○○取得；B4部分面積668平方公尺，分歸
被告己○○取得；B5部分面積763平方公尺，分歸被告壬○○取
得；Ｃ部分面積114平方公尺，分歸被告癸○○取得；Ｄ部分面
積334平方公尺，分歸被告子○○取得；Ｅ部分面積542平方公尺
，分歸原告丙○○取得；Ｆ部分面積1,365平方公尺，分歸被告
丁○○取得；Ｇ部分面積378平方公尺，由兩造按附表所示應有
部分比例保持共有。
訴訟費用由兩造依附表所示應有部分比例負擔。
    事實及理由
一、原告主張坐落台中縣清水鎮○○○段菁埔小段116地號土地
    （地目田、面積8,390平方公尺）為兩造所共有，其應有部
    分如附表所示。茲兩造間無不分割之約定，亦無不能分割之
    情事，因共有人全體無法協議分割，爰起訴請求裁判分割；
    而被告等人同意裁判分割。
二、兩造主張之分割方法如下：
  (一)原告丙○○主張以附件台中縣清水地政事務所鑑定圖（以
      下稱附圖）之甲案為分割方法，即Ａ部分歸被告乙○○取
      得，B1部分歸被告辛○○取得，B2部分歸被告庚○○取得
      ，B3部分歸被告戊○○取得，B4部分歸被告己○○取得，
      B5部分歸被告壬○○取得，Ｃ部分歸被告癸○○取得，Ｄ
      部分歸被告子○○取得，Ｅ部分歸原告丙○○取得，Ｆ部
      分歸被告丁○○取得，Ｇ部分由兩造按原應有部分比例保
      持共有。
  (二)被告丁○○、癸○○、子○○主張以附圖之乙案為分割方
      法，即Ａ部分歸被告乙○○取得，B1部分歸被告辛○○取
      得，B2部分歸被告庚○○取得，B3部分歸被告戊○○取得
      ，B4部分歸被告己○○取得，B5部分歸被告壬○○取得，
      Ｃ部分歸被告癸○○取得，Ｄ部分歸被告子○○取得，Ｅ
      部分歸原告丙○○取得，Ｆ部分歸被告丁○○取得，Ｇ部
      分由兩造按原應有部分比例保持共有。
  (三)被告庚○○、戊○○、己○○、壬○○、辛○○、乙○○
      主張以附圖之丙案為分割方法，即Ａ部分歸被告乙○○取
      得，B1部分歸被告辛○○取得，B2部分歸被告庚○○取得
      ，B3部分歸被告戊○○取得，B4部分歸被告己○○取得，
      B5部分歸被告壬○○取得，Ｃ部分歸被告癸○○取得，Ｄ
      部分歸被告子○○取得，Ｅ部分歸原告丙○○取得，Ｆ部
      分歸被告丁○○取得，Ｇ部分由兩造按原應有部分比例保
      持共有。
三、得心證之理由：
  (一)原告主張系爭土地為兩造所共有（其應有部分如附表所示
      ），及該土地並未訂有不分割之協議，而其分割方法無法
      由兩造協議決定之事實，為兩造所不爭執，並有系爭土地
      之登記謄本在卷可憑，故足信為真實。
  (二)系爭土地之地目為田，屬農業發展條例第3條第11款所定
      義之耕地。而農業發展條例第16條第1項前段雖規定每宗
      耕地分割後每人所有面積未達0.25公頃者，不得分割。但
      系爭土地於農業發展條例民國89年1月4日修正施行前即屬
      共有之耕地（按此由原告起訴狀所附93年11月8日列印之
      土地登記謄本，其上記載原共有人王建田於71年6月10日
      以買賣為原因取得應有部分24分之2，原共有人王淑雲於
      78年10月26日以買賣為原因取得應有部分24之2，被告庚○○、戊○○、己○○、壬○○、辛○○於79年5月23日
      以分割繼承登記為共有人，原共有人王建芳、王章、王建
      銘於81年7月8日以分割繼承為原因登記為共有人，被告乙○○於83年6月15日以繼承為原因登記為共有人等可為證
      明），故依該條例第16條第1項但書第4款規定，得分割為
      單獨所有，不受耕地禁止細分之限制。
  (三)又「農業發展條例第16條第1項第4款所定共有耕地，辦理
      分割為單獨所有者，應先取得共有人之協議或法院確定判
      決，其分割後之宗數，不得超過共有人人數。」此固為該
      條例第16條第2項所明定。惟考其立法目的，係為避免耕
      地遭共有人任意分割，而因細碎分割結果致影響農業之合
      理經營，故該條項所指「分割後之宗數」，應僅指共有耕
      地分割為單獨所有後，共有人單獨取得之土地之筆數而言
      。共有耕地如因分割結果，須保留部分土地供作道路使用
      而由共有人繼續保持共有，該分割後由共有人繼續保持共
      有之土地筆數，於計算「分割後之宗數」時，即不應包括
      在內。準此以解，兩造主張如附圖所示甲、乙、丙之分割
      方案，其分割後之宗數（共10筆）雖均超過共有人人數（
      共9人），然因其中Ｇ部分係供為道路使用，由兩造按應
      有部分繼續保持共有，故不應算入分割後之宗數。從而兩
      造主張之分割方案，核與農業發業發展條例第16條第2項
      之規定尚無違背。
  (四)按法院裁判分割共有物，定其分配，應兼顧全體共有人之
      利益，斟酌各共有人之利害關係並共有物之性質、價格、
      利用價值及經濟效用決之，最高法院84年度台上字第1538
      判決要旨可資參照。經查：系爭土地上有被告庚○○、戊○○、己○○、壬○○、辛○○等人興築之建物及私設道
      路（其位置如附圖之虛線部分所示），建物及私設道路以
      外之土地則種植水稻，稻田南側有約50公分寬的田埂，此
      業據本院於94年5月19日至現場勘驗屬實，有勘驗筆錄、
      現場照片及台中縣清水地政事務所94年5月27日清地測字
      第0940008681號函檢附之鑑定成果圖在卷可憑。嗣兩造於
      95年7月間提出前述甲、乙、丙之分割方案，經本院囑託
      台中縣清水地政事務所依前開94年5月27日之鑑定成果圖
      為基礎套繪測量，其結果如台中縣清水地政事務所95年9
      月11日清地測字第0950016998號函檢附之鑑定圖所示（即
      本判決之附圖）。茲本院審酌：(1)甲案所示分割方案，將
      造成Ｄ、Ｅ、Ｆ部分過於狹長，不利使用；又Ｇ部分雖為
      共用道路，但Ｃ、Ｄ、Ｅ部分均未臨接該道路而未予使用
      ；且甲案將使Ｄ部分無對外聯絡道路而形成袋地，影響土
      地之經濟價值。雖然原告陳明分得Ｃ部分之被告癸○○同
      意分得Ｄ部分之被告子○○通行其地，但為避免將來發生
      糾紛，仍應儘量避免因土地分割而造成袋地，故甲案之分
      割方法並非適宜。(2)乙案所示分割方法，其中被告乙○○
      取得之Ａ部分成L型，並不方整，且與Ｇ部分之共用道路
      並未相鄰，將造成被告乙○○雖有Ｇ部分土地之最多應有
      部分，卻無法使用Ｇ部分之不公平情形，故乙案之分割方
      法亦非適宜。(3)至於丙案所示分割方法，並無形成袋地情
      形；又分割後之各宗土地，其地形較為方正；且Ａ、Ｃ、
      Ｄ、Ｅ、Ｆ部分，亦均與Ｇ部分之道路相鄰而得公平利用
      ，故丙案之分割方法，相對甲、乙案而言，自較屬適當。
      從而本院即以丙案所示分割方法為分割。
  (五)系爭土地依丙案所示分割方法為分割，兩造取得之土地面
      積與其應有部分比例相當，且均鄰接道路；又其地目為田
      ，除附圖B1至B5部分有建物及私設道路外，其餘土地係供
      作農業使用。本院衡酌前述情事，認為兩造分割取得之各
      筆土地，其間應無價差，故毋庸命為金錢補償。
  (六)綜上所述，系爭土地應准予原物分割，而其分割方法如附
      圖之丙案，爰判決如主文第一項所示。
  (七)末按分割共有物之訴，本質上並無訟爭性，兩造本可互換
      地位。本件原告起訴雖於法有據，但被告之應訴實因訴訟
      性質所不得不然，本院認為訴訟費用由敗訴當事人負擔，
      顯失公平，而應由兩造依其應有部分（詳如附表所示）之
      比例分擔，較為公允，爰諭知如主文第二項所示。
四、訴訟費用負擔之依據：民事訴訟法第80條之1、第85條第1項
    但書。
中    華    民    國    95    年    10    月    25    日
                  民事第一庭    法  官  游文科
正本係照原本作成。
如對本判決上訴，須於判決送達後20日內向本院提出上訴狀。
中    華    民    國    95    年    10    月    26    日
                                書記官
附表:
┌──┬────┬─────────┐
│編號│共有人  │   應有部分       │
├──┼────┼─────────┤
│  1 │乙○○  │    24分之6       │
├──┼────┼─────────┤
│  2 │癸○○  │  16776分之239    │
├──┼────┼─────────┤
│  3 │子○○  │  16776分之699    │
├──┼────┼─────────┤
│  4 │丙○○  │   8388分之568    │
├──┼────┼─────────┤
│  5 │丁○○  │  8388分之1429    │
├──┼────┼─────────┤
│  6 │庚○○  │ 30000分之4518    │
├──┼────┼─────────┤
│  7 │戊○○  │   8388分之929    │
├──┼────┼─────────┤
│  8 │己○○  │    720分之60     │
├──┼────┼─────────┤
│  9 │壬○○  │   8388分之799    │
├──┼────┼─────────┤
│  10│辛○○  │  30000分之482    │
└──┴────┴─────────┘


司法院資訊處製作；財團法人民間司法改革基金會備份。
